臺灣高等法院臺南分院民事判決　94年度上易字第128號
上　訴　人　寅○○○
視同上訴人　黃○○○
　　　　　　酉○○
上　一　人
訴訟代理人　丁○○
視同上訴人　戌○○
　　　　　　壬○○
　　　　　　Ｂ○○
　　　　　　丑○○
　　　　　　　　　　　　32號
　　　　　　Ｃ○○
　　　　　　己○○
　　　　　　地○○
　　　　　　Ｅ○○（即蘇金之承受訴訟人）
　　　　　　Ｄ○○（即蘇金之承受訴訟人）
　　　　　　辰○○
上　一　人
訴訟代理人　卯○○
　　　　　　巳○○
　　　　　　午　○
　　　　　　子○○○
上　一　人
訴訟代理人　癸○○
　　　　　　甲　○
　　　　　　未　○
　　　　　　Ａ○○
　　　　　　乙○○○
　　　　　　宇○○
　　　　　　天○○
　　　　　　申○○○
　　　　　　戊○○
　　　　　　玄○○
　　　　　　庚○○
　　　　　　　　　　　　號6樓
　　　　　　辛○○
　　　　　　宙○○
被 上 訴人　丙　○
訴訟代理人　亥○○
上列當事人間請求分割共有物事件，上訴人對於民國94年5月18
日臺灣臺南地方法院第一審判決（93年度訴字第1610號）提起上
訴，本院於94年9月6日言詞辯論終結，判決如下：
    主  文
上訴駁回。
第二審訴訟費用由上訴人負擔。
    事  實
甲、上訴人方面：
一、聲明：求為判決：原判決廢棄。駁回被上訴人在第一審之訴
    。
二、陳述：除與原判決記載相同者，茲引用之外，補稱：同意原
    審分割方案，但原審分割方案闢建八公尺道路工程費用，如
    果沒有預先收取，以後會有問題，因為有的人會把土地賣掉
    。
三、證據：援用第一審所提證據。
乙、視同上訴人方面：
(一)黃○○○：聲明與陳述與上訴人同，並援用原審之證據。
(二)戌○○：同意原審分割方案，陳述與原審同，並援用原審之證
  據。
(三)辰○○：同意原審分割方案，陳述與上訴人同，並援用原審之
  證據。
(四)巳○○：同意原審分割方案，陳述與上訴人同，並援用原審之
  證據。
(五)子○○○：同意原審分割方案，陳述與上訴人同，並援用原審
  之證據。
(六)乙○○○：同意原審分割方案，陳述與上訴人同，並援用原審
  之證據。
(七)宇○○：同意原審分割方案，陳述與原審同，並援用原審之證
  據。
(八)天○○：同意原審分割方案，陳述與原審同，並援用原審之證
  據。
(九)視同上訴人未○、甲○、酉○○、均未於最後言詞辯論期日到
  場，惟據渠等具狀陳述如下：同意原審分割方案，陳述與原審
  同，並援用原審之證據。
丙、視同上訴人Ｃ○○、地○○、己○○、Ｅ○○、Ｄ○○、庚
    ○○、辛○○、丑○○、午○、壬○○、Ｂ○○、Ａ○○、
    宙○○、申○○○、戊○○、寅○○○、玄○○均未於最後
    言詞辯論期日到場，亦未提出準備書狀作何聲明或陳述。
乙、被上訴人方面：
一、聲明：求為判決：駁回上訴。
二、陳述：除與原判決記載相同者，茲引用之外，補稱：上訴人
    上訴理由指為系爭土地8公尺私設道路之工程費用要全體共
    有人負擔，且應於上訴判決文中交代，或開設道路之費用應
    先收齊云云，應俟判決確定後再行辦理，非本件訴訟所得審
    究。
三、證據：援用原審所提證據證。
丙、本院依聲請履勘現場。
    理  由
一、本件視同上訴人未○、甲○、酉○○、Ｃ○○、地○○、己
    ○○、Ｅ○○、Ｄ○○、庚○○、辛○○、丑○○、午○、
    壬○○、Ｂ○○、Ａ○○、宙○○、申○○○、戊○○、寅
    ○○○、玄○○均未於言詞辯論期日到場，核均無民事訴訟
    法第386條各款所列情形，爰依被上訴人聲請，由其一造辯
    論而為判決。又系爭土地原共有人陳王彩珠之所有權應有部
    分000000000分之143748已於訴訟繫屬中即93年12月14日移
    轉登記予另共有人即視同上訴人庚○○、辛○○，並據被上
    訴人於本件訴訟進行中撤回對陳王採珠部分之起訴；另原共
    有人蘇金於訴訟進行中即93年8月18日死亡，而其所有權
    應有部分000000000分之0000000並已於93年8月18日由其繼
    承人即Ｅ○○、Ｄ○○辦畢分割繼承登記，故應由Ｅ○○、
    Ｄ○○承受訴訟且其等已於原審聲明承受訴訟，合先敘明。
二、按共有人得隨時請求分割共有物。共有物之分割，依共有人
    協議之方法行之；分割方法不能協議者，法院得因任何共有
    人之聲請命以裁判分割，民法第823條第1項前段、第824條
    第1項、第2項分別定有明文。本件被上訴人起訴主張系爭坐
    落台南市○區○○段618地號、面積5747.58平方公尺土地，
    屬兩造所共有，各共有人之所有權應有部分比例詳如附件分
    割清冊權利範圍欄所示，業據提出與其所述相符之出土地登
    記謄本為證，堪信屬實。又系爭土地地目為雜，依法當無不
    能分割之情事。而被上訴人主張兩造就系爭土地並無訂立不
    分割之特約，未見上訴人等有所爭執，且兩造就系爭土地之
    分割方法，迄原審言詞辯論終結前，仍未能達成一致之協議
    ，則被上訴人訴請裁判分割，自屬有據。
三、復按台灣省建築管理規則（民國84年1月17日修正）第5條第
    1項規定「面臨現有巷道之基地，其建築線之指定，應依左
    列規定辦理：一巷道為單向出口長度在40公尺以下，雙向出
    口在80公尺以下，寬度不足4公尺者者，以該巷道中心線為
    準，兩旁均等退讓，以合計達到4公尺寬度之邊界線作為建
    築線；巷道長度超過上開規定者，兩旁亦應均等退讓，以合
    計達到6公尺寬度之邊界線作為建築線。‧‧‧」；建築技
    術規則建築設計施工編（民國92年12月29日修正）第2條第4
    款規定「基地內以私設通路為進出道路之建築物總樓地板面
    積合計在1000平方公尺以上者，通路寬度為6公尺。」；同
    規則第3之1條規定「私設通路為單向出口，且長度超過35公
    尺者，應設置汽車迴車道；迴車道視為該通路之一部份，其
    設置標準依左列規定‧‧‧」。經查，系爭土地略呈方形，
    現為空地，位於台南市○○○路與文成三路之交岔路口，其
    北側之文成三路及西側之育德二路均為15公尺寬之道路，而
    東、南兩側則毗鄰他筆土地，並無通路等情，業經原審及本
    院勘驗現場查明，有勘驗筆錄在卷可稽。又系爭土地寬約89
    公尺，深度約71.5公尺，僅西、北兩側面臨15公尺之道路，
    有如前述，為使每一共有人於分割後所分得之土地均得供建
    築使用，勢必須於系爭土地中留設一條私設巷道，以符合上
    開建築法規。而預留之私設道路，無論係東西向或南北向，
    依現狀均僅有單向出口，且長度必在40公尺以上（依比例尺
    計算），揆諸上開台灣省建築管理規則及建築技術規則之規
    定，將來於系爭土地申請建築時，至少應留設寬6公尺以上
    之巷道。又按建築技術規則建築設計施工編第2之1條規定「
    私設通路長度自建築線起算未超過35公尺部分，得計入法定
    空地面積。」，依此規定，私設巷道之面積依法既得列為建
    築基地之法定空地，且基於所有權社會化之觀點，於系爭土
    地內所留設之道路愈寬愈佳，而此於個人所有權之完全使用
    支配，雖略有限制，但有利於公眾通行，符合公共利益，故
    本院認為所留設私設道路應以8公尺寬為適當。
四、系爭土地西、北兩側皆面臨15公尺寬之道路，故面臨上開道
    路旁之土地，因位置較佳，客觀而言，其價值較高，而僅面
    臨8公尺寬私設道路兩側之土地，相對而言，價值較低。故
    為符合公平原則，並免於金錢補償之繁複，本院認為被上訴
    人主張分得面臨西、北兩側15公尺道路之土地共有人，僅得
    依原所有權應有部分比例換算所得面積之100分之86.003之
    比例予以分配，而分得系爭土地內8公尺寬私設道路兩側之
    土地共有人，得依原所有權應有部分比例換算所得面積之10
    0分之129.433之比例予以分配，應屬可取（至於系爭土地內
    預留8公尺寬之私設道路部分，則不論分配位置如何，一律
    按100分之9.99655之負擔比率負擔，附件統計表請參照）。
    綜合考量上述各情及兩造之意願，並兼顧各共有人分得土地
    之完整性及均有通道可供對外聯絡，俾維持系爭土地分割後
    之最大經濟效益，本院認以如附圖所示之方法分割系爭土地
    ，確屬妥適，爰將系爭土地依附圖所示之方法予以原物分割
    ；即如附圖所示(一)編號Ａ部分面積1346.15平方公尺土地分
    歸視同上訴人甲○、未○共同取得，並按所有權應有部分比
    例各10000分之7796、10000分之2204別共有。(二)編號Ｂ部分
    面積231.73平方公尺土地分歸視同上訴人己○○、Ｅ○○、
    Ｄ○○、地○○共同取得，並按所有權應有部分比例各1000
    0分之4147、10000分之2456、10000分之2456、10000分之94
    1分別共有。(三)編號Ｃ部分面積200.84平方公尺土地分歸視
    同上訴人辛○○、庚○○共同取得，並按所有權應有部分比
    例各2分之1分別共有。(四)編號Ｄ部分面積315.27平方公尺土
    地分歸視同上訴人乙○○○取得。(五)編號Ｅ部分面積210.81
    平方公尺土地分歸視同上訴人巳○○取得。(六)編號Ｆ部分面
    積210.18平方公尺土地分歸視同上訴人辰○○取得。(七)編號
    Ｇ部分面積144.07平方公尺土地分歸視同上訴人天○○、Ｃ
    ○○、丑○○共同取得，並按所有權應有部分比例各10000
    分之3833、10000分之3670、10000分之2497分別共有。(八)編
    號Ｈ部分面積142.87平方公尺土地分歸視同上訴人地○○、
    申○○○、黃○○○、宙○○共同取得，並按所有權應有部
    分比例各10000分之2875、10000分之1849、10000分之4435
    、10000萬分之841分別共有。(九)編號Ｉ部分面積140.08平方
    公尺土地分歸視同上訴人宇○○及被上訴人共同取得，並按
    所有權應有部分比例各10000分之8541、10000分之1459分別
    共有。(十)編號Ｊ部分面積140.08平方公尺土地分歸視同上訴
    人酉○○取得。(十一)編號Ｋ部分面積140.08平方公尺土地分歸
    視同上訴人戌○○取得。(十二)編號Ｌ部分面積157.91平方公尺
    土地分歸視同上訴人Ｂ○○、午○共同取得，並按所有權應
    有部分比例各10000分之1129、10000分之8871分別共有。(十三)
    編號Ｍ部分面積574.56平方公尺土地留為私設道路，由兩造
    按原所有權應有部分比例（詳如附件分割清冊權利範圍欄所
    示）維持分別共有。(十四)編號Ｎ部分面積237.77平方公尺土地
    分歸視同上訴人Ｂ○○取得。(十五)編號Ｏ部分面積140.08平方
    公尺土地分歸視同上訴人壬○○取得。(十六)編號Ｐ部分面積28
    0.15平方公尺土地分歸視同上訴人子○○○取得。(十七)編號Ｑ
    部分面積118.44平方公尺土地分歸視同上訴人戊○○、玄○
    ○、寅○○○共同取得，並按所有權應有部分比例各10000
    分之7985、10000分之1419、10000分之596分別共有。(十八)編
    號Ｒ部分面積790.08平方公尺土地分歸視同上訴人玄○○、
    寅○○○、Ａ○○共同取得，並按所有權應有部分比例各10
    000分之2342、10000分之983、10000分之6675分別共有。(十九)
    編號Ｓ部分面積226.43平方公尺土地分歸視同上訴人申○○
    ○取得。
五、系爭土地依附圖所示分割之結果，其中編號Ｈ部分面積142.
    87平方公尺土地係分歸視同上訴人地○○、申○○○、黃○
    ○○、宙○○共同取得，並按所有權應有部分比例各10000
    萬分之2875、10000分之1849、10000分之4435、10000分之8
    41分別共有，雖未據共有人即視同上訴人宙○○到庭或具狀
    明示願意就該部分土地與視同上訴人地○○、申○○○、黃
    ○○○繼續維持共有關係，然原審已於最後言詞辯論期日前
    通知擬依上開方式分割，並告知「‧‧‧凡經上開分割方案
    列為共有者，如未到庭或具狀提出反對之意見並另提出分割
    方案，即視為同意就上開部分繼續維持共有關係」，此有載
    明上開意旨之通知在卷可稽，已充分保障視同上訴人宙○○
    之訴訟權益，其既未到庭或具狀提出反對之意見，自應視為
    同意就如附圖所示編號Ｈ部分面積142.87平方公尺土地與視
    同上訴人地○○、申○○○、黃○○○繼續維持共有關係，
    設不如此，本件共有物將無從分割，併此敘明。
六、另按土地登記規則第107條規定「分別共有土地，部分共有
    人就應有部分設定抵押權者，於辦理共有物分割登記時，該
    抵押權按原應有部分轉載於分割後各宗土地之上。但經先徵
    得抵押權人同意者，該抵押權僅轉載於原設定人分割後取得
    之土地上。」。系爭土地共有人即視同上訴人辛○○、庚○
    ○曾於87年5月15日將渠等之所有權應有部分000000000分之
    0000000設定本金最高限額新台幣1350萬元之抵押權予訴外
    人福懋興業股份有限公司，而福懋興業股份有限公司既已同
    意將上開抵押權登記轉載於系爭土地分割後，辛○○、庚○
    ○二人分配取得之土地上，有該公司出具之同意書一紙可證
    （參照附件「抵押權人同意書」），故系爭土地共有人於本
    件判決確定後，向主管之地政機關申請分割登記時，自得依
    據上開規定申請將該抵押權僅轉載於辛○○、庚○○二人所
    分得如附圖所示編號Ｃ部分面積200.84平方公尺土地上。本
    件被上訴人及視同上訴人甲○、未○等於原審雖請求於本件
    判決主文中具體載明上開意旨，然抵押權人福懋興業股份有
    限公司既非本件訴訟之當事人，且上開請求亦非本件訴訟標
    地，法院尚無從逕於判決主文中宣示上開意旨，渠等之請求
    ，要屬無據。
七、另系爭土地共有人即視同上訴人地○○、Ｅ○○、Ｄ○○等
    三人之所有權應有部分，曾於90年5月18日經訴外人萬泰商
    業銀行股份有限公司聲請原審囑託假扣押查封登記在案，固
    有系爭土地之登記謄本在卷可參，惟因該假扣押執行名義之
    效力僅及於債務人，而不及於其他土地共有人，故系爭土地
    分割後，上開假扣押查封登記自應轉載於視同上訴人地○○
    、Ｅ○○、Ｄ○○等三人分配取得之土地所有權應有部分，
    無待贅言，乃本件被上訴人及視同上訴人甲○、未○等於原
    審復請求於本件判決主文中具體載明上開意旨，亦屬無據。
八、再按民法第820條第1項、第3項分別規定「共有物，除契約
    另有訂定外，由共有人共同管理之。」、「共有物之改良，
    非經共有人過半數，並其應有部分合計已過半數者之同意不
    得為之。」。系爭土地按如附圖所示方法分割後，其中編號
    Ｍ部分面積574點56平方公尺土地留為私設道路，並由兩造
    按原所有權應有部分比例維持分別共有，然就該編號Ｍ部分
    土地究竟應如何鋪設道路，工程費如何負擔等事項，自應由
    兩造於本件判決確定並辦妥分割登記後，依據上開規定協商
    辦理，並非本院於本件分割共有物之訴訟所得審究，乃視同
    上訴人天○○、申○○○、戊○○、寅○○○、玄○○、乙
    ○○○、辰○○等陳稱開設8公尺寬私設道路之費用要全體
    共有人共同分擔，並且應於本件判決中交代清楚，或謂開設
    道路之費用應先收齊云云，均屬無據。
九、原審審酌多數共有人之意願及實際需要為上開分割方案，並
    無不合，上訴人上訴亦表示對於原審分割方案無異義，僅擔
    心開闢8公尺道路工程費用若有共有人不願支出時如何處理
    。然本案共有人自原審起迄本院審理時始終有部分共有人不
    到庭，本院亦無從以和解方式予以解決，又非分割判決所得
    記載之事項。上訴意旨指摘原判決不當，求予廢棄改判，為
    無理由，應予駁回其上訴。
十、據上論結，本件上訴人之上訴為有無理由，依民事訴訟法第
    385條第1項前段、第449條第1項、第78條，判決如主文。
中　　華　　民　　國　　94　　年　　 9　　月　　20　　日
                  民事第一庭    審判長法　官　王惠一
                                      法　官　林永茂
                                      法　官  蘇重信
上為正本係照原本作成。
不得上訴。
中　　華　　民　　國　　94　　年　　 9　　月　　20　　日
                                      書記官　黃文生
                                                  Ｊ
